ACORDAO-COMPLETO-2564771

ACÓRDÃO 9169/2022 ATA 41/2022 - PRIMEIRA CÂMARA

VISTOS, relatados e discutidos estes autos de aposentadoria concedida pelo Tribunal Regional do Trabalho da 2ª Região,
ACORDAM os Ministros do Tribunal de Contas da União, reunidos em sessão da Primeira Câmara, diante das razões expostas pelo Relator, com fundamento no art. 71, inciso III, da Constituição Federal e nos arts. 1º, inciso V, 39, inciso II, e 45 da Lei 8.443/1992, em:
9.1. considerar ilegal o ato de aposentadoria de interesse da sra. Katia Espanol Batistela, recusando seu registro;
9.2. dispensar o ressarcimento das quantias indevidamente recebidas, em boa-fé, pela interessada, consoante o Enunciado 106 da Súmula de Jurisprudência deste Tribunal;
9.3. determinar ao Tribunal Regional do Trabalho da 2ª Região que:
9.3.1. faça cessar, no prazo de 15 (quinze) dias, contado a partir da ciência desta deliberação, os pagamentos decorrentes do ato impugnado, sob pena de responsabilidade solidária da autoridade administrativa omissa, consoante disposto nos arts. 71, inciso IX, da Constituição Federal e 262 do Regimento Interno desta Corte;
9.3.2.  promova, nas rubricas atribuídas à sra. Katia Espanol Batistela a título de "quintos/décimos", o destaque das frações de 2/5 de FC-4 e 1/5 de CJ-3, decorrentes do exercício de funções comissionadas posteriormente a 8/4/1998, transformando-as em parcela compensatória a ser absorvida por quaisquer reajustes futuros, conforme decidido pelo Supremo Tribunal Federal no Recurso Extraordinário 638.115;
9.3.3. dê ciência desta deliberação à interessada, alertando-a de que o efeito suspensivo proveniente da interposição de eventuais recursos, caso não providos, não a exime da devolução dos valores indevidamente percebidos após a notificação;
9.3.4. envie a esta Corte de Contas, no prazo de 30 (trinta) dias, por cópia, comprovante de que a sra. Katia Espanol Batistela teve ciência desta deliberação;
9.4. esclarecer à unidade de origem, com supedâneo no art. 262, § 2º, do Regimento Interno, que a concessão considerada ilegal poderá prosperar mediante a emissão e o encaminhamento a este Tribunal de novo ato concessório, escoimado da irregularidade apontada nestes autos.

Apreciação, para fins de registro, de aposentadoria concedida pelo Tribunal Regional do Trabalho da 2ª Região.

Primeira Câmara

3. Interessada: Katia Espanol Batistela (XXX.401.138-XX).

13.1. Ministros presentes: Walton Alencar Rodrigues (Presidente), Benjamin Zymler (Relator), Vital do Rêgo e Jorge Oliveira.
13.2. Ministros-Substitutos presentes: Augusto Sherman Cavalcanti e Weder de Oliveira.

BENJAMIN ZYMLER

Adoto como relatório, com os ajustes de forma pertinentes, a instrução elaborada no âmbito da Secretaria de Fiscalização de Integridade de Atos e Pagamentos de Pessoal e de Benefícios Sociais (Sefip) , a qual contou com a anuência dos dirigentes da unidade técnica e da representante do Ministério Público nos autos:
"INTRODUÇÃO
Trata-se de ato de aposentadoria, submetido, para fins de registro, à apreciação do Tribunal de Contas da União (TCU) , de acordo com o art. 71, inciso III, da Constituição Federal. O ato foi cadastrado e disponibilizado ao TCU por intermédio do Sistema e-Pessoal, na forma dos arts. 2º e 4º da Instrução Normativa TCU 78/2018.
O ato deste processo pertence ao Tribunal Regional do Trabalho da 2ª Região.
EXAME TÉCNICO
Procedimentos aplicados
Os procedimentos para exame, apreciação e registro de atos de pessoal encontram-se estabelecidos na Instrução Normativa TCU 78/2018 e na Resolução TCU 206/2007. 
....................................................................................................................................................................
Exame das Constatações
Ato: 37313/2018 - Inicial - Interessado (a) : KATIA ESPANOL BATISTELA
Parecer do Controle Interno: considerar o ato legal.
Constatações e análises: 
0. Ato com anexo do tipo 'laudo médico' (Informação 27472/2017/SSAUDE) .
Análise da Equipe Técnica: legal
Trata-se de ato inicial de aposentadoria em virtude de invalidez permanente, com proventos integrais. 
Para isso, o Gestor de Pessoal anexou Laudo Médico visando comprovar a existência de invalidez da servidora. 
Consoante Laudo Médico anexado ao ato, assinado por Junta Médica Oficial, consta que a Junta concluiu que a servidora era portadora, naquele momento, de doença invalidante, especificada no § 1º do art. 186 da Lei 8.112/1990, que a incapacita para o desempenho das atribuições do cargo, sendo impossível a aplicação do art. 24 da Lei 8.112/1990. 
Diante do exposto, esta Unidade Técnica manifesta pela legalidade do ato no aspecto de que o Laudo Médico atesta a invalidez da servidora, o que lhe daria direito a proventos integrais, uma vez que possuía doença especificada no § 1º do art. 186 da Lei 8.112/1990.
0. Rubrica '25 - V.P.N.I. (QUINTOS/DÉCIMOS) (Vantagem de caráter pessoal - Incorporação de quintos/décimos de função) ' - R$ 2.387,56.
....................................................................................................................................................................
0. Rubrica '25 - V.P.N.I. (QUINTOS/DÉCIMOS) (Vantagem de caráter pessoal - Incorporação de quintos/décimos de função) ' - R$ 1.380,33.
	Análise da Equipe Técnica: ilegal
É ilegal a concessão da vantagem de quintos em razão do exercício de funções comissionadas após o advento da Lei 9.624/1998. 
Nesse caso, como a incorporação de quintos entre o período de 8/4/1998 a 4/9/2001 não apresenta, nos autos, comprovação de que esteja amparada por decisão judicial, será proposta determinação para absorção da rubrica, consoante decidido pelo STF no âmbito do RE 638.115/CE.
0. Cômputo de tempos de serviço público não contínuos para fins de anuênios.
Análise da Equipe Técnica: legal
A inativa ingressou no serviço público civil entre 03/03/1980 e 28/01/1982. Após, a interessada ingressou no cargo em que se deu a aposentadoria em 14/11/1989, sob o regime estatutário e anteriormente à publicação da Lei 8.112/1990. Deste modo, entende-se ser legal a incorporação. Pois, é legal, para fins de GATS/anuênio, o cômputo do tempo de serviço, civil ou militar, seja sob regime jurídico celetista ou estatutário, prestado anteriormente à Lei 8.112/1990, de forma ininterrupta ou não, na administração direta ou autárquica de qualquer ente da Federação, desde que sob a vigência do Decreto 31.922/1952, por servidor que era regido pela Lei 1.711/1952 no momento da edição da Lei 8.112/1990 e que após sua edição manteve, sem interrupção, esse vínculo estatutário com a Administração Pública Federal, não sendo necessário que a averbação tenha ocorrido sob a Lei 1.711/1952.
O quadro resumo de ocorrências e, quando for o caso, o detalhamento da norma legal e da jurisprudência para as inconsistências acima elencadas encontra-se no anexo II dessa instrução. 
Encaminhamento do ato: 
Considerar ILEGAL e recusar registro do ato de aposentadoria de KATIA ESPANOL BATISTELA do quadro de pessoal do Tribunal Regional do Trabalho da 2ª Região, com base nos arts. 71, inciso III, da Constituição Federal, 1º, inciso V, e 39, inciso II, da Lei 8.443/1992 e 260, § 1º, do Regimento Interno.
....................................................................................................................................................................
CONCLUSÃO
A abrangência e a profundidade das verificações levadas a efeito fundamentam convicção de que o ato 37313/2018 pode ser apreciado pela ilegalidade, em razão das irregularidades apontadas no item Exame das Constatações desta instrução, que representam afronta à legislação e à jurisprudência de referência.
PROPOSTA DE ENCAMINHAMENTO
Ante o exposto, com fundamento nos arts. 71, inciso III, da Constituição Federal, 1º, inciso V, e 39, incisos I e II, da Lei 8.443/1992 e 260 do Regimento Interno do Tribunal de Contas da União, propõe-se: 
considerar ILEGAL e recusar registro do ato de aposentadoria de KATIA ESPANOL BATISTELA do quadro de pessoal do Tribunal Regional do Trabalho da 2ª Região;
com fulcro no art. 262, caput, do Regimento Interno deste Tribunal, determinar ao Tribunal Regional do Trabalho da 2ª Região que: 
no prazo de trinta dias, contados da ciência da decisão, envie a este Tribunal documentos comprobatórios de que o (a) interessado (a) cujo ato foi impugnado está ciente do julgamento deste Tribunal;
promova, no prazo de 30 (trinta) dias, o destaque da (s) parcela (s) de quintos incorporada (s) com amparo em funções comissionadas exercidas entre 8/4/1998 a 4/9/2001 e transforme-a (s) em 'Parcela Compensatória' a ser absorvida por quaisquer reajustes futuros, consoante decidido pelo STF no RE 638.115/CE, caso a incorporação tenha se dado por decisão administrativa ou por decisão judicial não transitada em julgado;
dê ciência, no prazo de quinze dias, contados da notificação, do inteiro teor desta deliberação (a) o interessado (a) , alertando-o (a) de que o efeito suspensivo proveniente da interposição de eventuais recursos junto ao TCU não o (a) exime da devolução dos valores percebidos indevidamente, caso o recurso não seja provido."
É o relatório.

não há.

Procuradora-Geral Cristina Machado da Costa e Silva.

APOSENTADORIA. INCLUSÃO, NOS PROVENTOS, DE "QUINTOS/DÉCIMOS" DE FUNÇÕES COMISSIONADAS EXERCIDAS POSTERIORMENTE À EDIÇÃO DA LEI 9.624/1998. ILEGALIDADE. NEGATIVA DE REGISTRO. INCIDÊNCIA, NA ESPÉCIE, DA MODULAÇÃO DE EFEITOS ESTABELECIDA PELO SUPREMO TRIBUNAL FEDERAL NO RECURSO EXTRAORDINÁRIO 638.115. DETERMINAÇÕES.

APOSENTADORIA (APOS)

Secretaria de Fiscalização de Integridade de Atos e Pagamentos de Pessoal e de Benefícios Sociais (Sefip).

Em exame, a aposentadoria da sra. Katia Espanol Batistela, ex-servidora do Tribunal Regional do Trabalho da 2ª Região.
2.	Instruindo o feito, a Secretaria de Fiscalização de Integridade de Atos e Pagamentos de Pessoal e de Benefícios Sociais (Sefip) propugna a negativa de registro do ato em face da inclusão, nos proventos, de "quintos/décimos" de funções comissionadas exercidas em período posterior ao advento da Lei 9.624/1998. Paralelamente, sugere determinação à origem para que proceda à exclusão gradual da vantagem do benefício, na esteira da modulação de efeitos estabelecida pelo Supremo Tribunal Federal (STF) no RE 638.115.
3.	O Ministério Público põe-se de acordo.
4.	Acompanho as conclusões dos pareceres, por seus fundamentos.
5.	Segundo informam os autos, a sra. Katia Espanol Batistela teve incluídos, em seu benefício previdenciário, 2/5 de FC-4 e 1/5 de CJ-3 vinculados ao exercício de funções comissionadas após a definitiva extinção do instituto de incorporação, ocorrida em 8/4/1998, com a publicação da Lei 9.624/1998.
6.	A propósito, o entendimento fixado em regime de repercussão geral pelo STF é no sentido de que "ofende o princípio da legalidade a decisão que concede a incorporação de quintos pelo exercício de função comissionada no período de 8/4/1998 até 4/9/2001, ante a carência de fundamento legal" (Tema 395, RE 638.115) .
7.	Tal posicionamento, entretanto, sofreu, em embargos de declaração apreciados em 18/12/2019, modulação de efeitos, como segue:
"O Tribunal, por maioria, acolheu parcialmente os embargos de declaração, com efeitos infringentes, para reconhecer indevida a cessação imediata do pagamento dos quintos quando fundado em decisão judicial transitada em julgado [...]. No ponto relativo ao recebimento dos quintos em virtude de decisões administrativas, o Tribunal, em razão de voto médio, rejeitou os embargos e, reconhecendo a ilegitimidade do pagamento dos quintos, modulou os efeitos da decisão de modo que aqueles que continuam recebendo até a presente data em razão de decisão administrativa tenham o pagamento mantido até sua absorção integral por quaisquer reajustes futuros concedidos aos servidores. [...] Por fim, o Tribunal, por maioria, também modulou os efeitos da decisão de mérito do recurso, de modo a garantir que aqueles que continuam recebendo os quintos até a presente data por força de decisão judicial sem trânsito em julgado tenham o pagamento mantido até sua absorção integral por quaisquer reajustes futuros concedidos aos servidores [...]" (grifei) .
8.	Assim, não havendo notícia nos autos de que as parcelas irregularmente incluídas nos proventos da interessada estejam assentadas em decisão judicial transitada em julgado, os "quintos/décimos" incorporados após a edição da Lei 9.624/1998, a despeito de sua ilicitude, poderão subsistir - nos exatos termos da deliberação do STF - "até sua absorção integral por quaisquer reajustes futuros concedidos aos servidores".
	Diante do exposto, voto no sentido de que este Colegiado adote a deliberação que ora submeto a sua apreciação.
TCU, Sala das Sessões Ministro Luciano Brandão Alves de Souza, em 29 de novembro de 2022.
BENJAMIN ZYMLER 
Relator